臺灣臺中地方法院民事判決　九十二年度簡上字二六一號
　　上　訴　人　甲○○
　　訴訟代理人　丙○○
　　被上訴人　　乙○○
右當事人間請求給付票款事件，上訴人對於中華民國九十二年五月二十一日臺灣臺中
地方法院臺中簡易庭九十二年度中簡字第五九七號第一審判決提起上訴，本院於中華
民國九十三年四月二十三日言詞辯論終結，判決如左：
    主  文
上訴駁回。
第二審訴訟費用由上訴人負擔。
    事實及理由
壹、事實摘要：
一、被上訴人起訴主張：
　　被上訴人執有上訴人所簽發，付款人為中國信託商業銀行中港分行，發票日民國
　　（下同）九十一年十一月三十日，票號ＢＵ0000000號，面額新臺幣（下同）二
　　十萬元之支票一紙，詎分別於九十一年十二月二日及同年月九日提示均遭退票，
　　爰本於票據關係請求上訴人給付二十萬元，及自九十一年十二月二日起至清償日
　　止，按年息百分之六之利息等語。並聲明：駁回上訴人之上訴。
二、上訴人則以：
    系爭支票之開立，係因訴外人楊俊煌原任職於被上訴人之富生藥材行，楊俊煌與
    被上訴人雙方在九十一年五月一日為確認債權事，達成和解並簽立協議書，由上
    訴人簽發系爭支票代楊俊煌履行其中二十萬元之和解債務，期免楊俊煌再遭騷擾
    、影響婚期，支票之對待給付條件為：和解協議。依和解協議第五條規定：爾後
    雙方不得再為任何民刑事請求，或散播不利對方言詞，否則應依本協議四十萬元
    做為懲罰性違約賠償。因被上訴人事後違背協議，對楊俊煌提起刑事妨害名譽、
    偽造文書、侵占不實誣攀告訴（臺灣臺中地方法院檢察署檢察官九十一年度偵字
    第二三００三號），違反和解協議第五條約定，自應給付懲罰性賠償金四十萬元
    。茲因楊俊煌已將系爭懲罰性賠償二十萬元移轉予上訴人，上訴人對被上訴人已
    有二十萬元之債權，主張依民法第三百三十四條之規定互為抵銷，即被上訴請求
    給付票款及應給付被上訴人懲罰性賠償後，被上訴人顯無請求權等語。並聲明：
    (一)、原判決廢棄。(二)、駁回被上訴人在第一審簡易之訴。
貳、兩造不爭執之事項：
一、被上訴人執有上訴人所簽發之系爭支票，被上訴人分別於九十一年十二月二日及
    同年月九日提示均遭退票，不獲付款。
二、訴外人楊俊煌原任職於被上訴人之富生藥材行，楊俊煌與被上訴人雙方在九十一
    年五月一日為確認債權事，達成和解並簽立協議書，而由楊俊煌交付上訴人所簽
    發之系爭支票予被上訴人，以履行其中二十萬元之和解債務。
三、被上訴人於和解協議之後，就楊俊煌將收取客戶之貨款據為己有等行為，具狀向
    臺灣臺中地方法院檢察署提出刑事告訴，並經檢察官偵查終結對楊俊煌提起公訴
    （臺灣臺中地方法院檢察署檢察官九十一年度偵字第二三００三號）。
    以上雙方所不爭執之事實，並有被上訴人所提出之支票一紙、退票理由單二紙、
　　臺灣臺中地方法院檢察署檢察官九十一年度偵字第二三００三號侵占案之訊問筆
    錄、起訴書及上訴人所提出之協議書等可證，上述事實，本院採為判決之基礎。
參、得心證之理由：
　　本件被上訴人主張其執有上訴人所簽發之系爭支票，經提示而不獲付款，此為兩
    造所不爭執之事實，復有卷附與所述相符之支票及退票理由單為證，堪信為真實
    。上訴人則以：系爭支票之簽發，係因楊俊煌原任職於被上訴人之富生藥材行，
    楊俊煌與被上訴人雙方於九十一年五月一日為確認債權事，達成和解並簽立協議
    書，而由楊俊煌交付上訴人所簽發之系爭支票予被上訴人，以履行其中二十萬元
    之和解債務。被上訴人於和解協議之後，有對楊俊煌提出侵占等刑事告訴，被上
    訴人違反和解協議第五條之約定，應給付懲罰性賠償金四十萬元，楊俊煌已將懲
    罰性賠償二十萬元之債權移轉予上訴人，主張以之與被上訴人之本件票款互為抵
    銷云云置辯。故本件爭執之前提所在，厥在於被上訴人於和解協議之後，向臺灣
    臺中地方法院檢察署對楊俊煌提出刑事侵占等告訴，有無違反和解協議第五條之
    約定，是否應賠償楊俊煌四十萬元懲罰性違約金，而楊俊煌得以移轉其中二十萬
    元債權予上訴人供抵銷？
    經查：
一、依卷附協議書第一條記載，楊俊煌與被上訴人雙方係經會算，確認在九十一年五
    月一日前楊俊煌應給付被上訴人四十萬元，為確認債權事，達成和解而簽立該協
    議書。又被上訴人於和解協議成立之後，就楊俊煌任職被上訴人經營之富生藥材
    行期間，將收取客戶之貨款據為己有等行為，具狀向臺灣臺中地方法院檢察署提
    出刑事告訴，此為兩造所不爭執之事實。而上訴人主張被上訴人違反和解協議第
    五條之約定者，即指被上訴人上開提出刑事告訴之所為。可知於簽立該協議書時
    ，雙方所認知楊俊煌應給付被上訴人之債務，係指楊俊煌於任職被上訴人之富生
    藥材行期間侵占為被上訴人所收取客戶貨款，經會算之金額為四十萬元而言。是
    楊俊煌對於其侵占客戶貨款之所為，本應依和解協議清償債務之方式予以彌縫四
    十萬元。
二、再依該協議書第五條記載：「甲（指被上訴人）乙（指楊俊煌）雙方保證本協議
    出於自由意志，雙方秉於至誠，爾後雙方不得再對對方為任何民刑事請求，或散
    播不利對方之言詞，以示誠信，否則應依本協議金額四十萬元做為懲罰性違約賠
    償金額，賠償對方。」承上析論，該協議書所確認楊俊煌應給付被上訴人之債務
    ，係指楊俊煌於任職被上訴人之富生藥材行期間侵占為被上訴人所收取客戶貨款
    ，經會算之金額為四十萬元，楊俊煌對於其侵占客戶貨款之所為，應依和解協議
    清償債務之方式予以彌縫四十萬元。惟依該協議書第五條之約定觀之，就被上訴
    人言，楊俊煌本應給付被上訴人四十萬元，於此誠信條款約定下，被上訴人不僅
    遭限制其民、刑事請求之訴訟權行使，尚且產生四十萬元懲罰性違約金之賠償風
    險；惟就楊俊煌言，其獲得限制被上訴人以民、刑事訴訟請求之利益，除此之外
    ，竟然獲得四十萬元懲罰性違約金賠償條款之利益。換言之，就限制被上訴人民
    、刑事請求之訴訟權行使之外，再加上四十萬元懲罰性違約金賠償，於此僅在於
    加重被上訴人方面之責任，楊俊煌於此情況下，並無產生相對之四十萬元懲罰性
    違約金賠償之風險存在。則該協議書第五條之約定，於此情況下，顯然有所失衡
    。是以被上訴人於和解協議成立之後，固然有向臺灣臺中地方法院檢察署對楊俊
    煌提出刑事侵占等告訴，其所為是否得逕指為違反和解協議第五條之約定，即應
    賠償楊俊煌四十萬元懲罰性違約金，仍應探究被上訴人此舉之原因，是否出於故
    意違反該誠信條款之約定而定，不得遽依被上訴人向臺灣臺中地方法院檢察署對
    楊俊煌提出刑事侵占等告訴，在和解協議成立之後提出，即謂符合該條款之懲罰
    事由。
三、被上訴人於和解協議之後，固有就楊俊煌將收取客戶之貨款據為己有等行為，具
    狀向臺灣臺中地方法院檢察署提出刑事告訴，此為兩造不爭執之事實。惟被上訴
    人主張其係因和解後得知楊俊煌散播不利富生藥材行之言詞行為，始提出告訴一
    節，業據證人潘永台於上開刑事侵占案件偵查中結證稱：「在九十一年年初，楊
    俊煌在我店裡告訴我說他與老闆有金錢上的糾紛，說他老闆坑他錢，說他老闆發
    不出薪水或是沒發他薪水我忘記了。楊俊煌跟我講的這些話，我在楊俊煌結婚的
    第二天有告訴富生藥生材行的員工劉燕菁」（見九十一年度偵字第二三００三號
    侵占案九十一年十二月九日訊問筆錄）；證人劉燕菁結證稱：「潘永台在九十一
    年五月七日我去潘永台的店時，潘永台有問我說我們店是不是快倒了，因為潘永
    台說他聽楊俊煌講說我們店營運不好，公司都沒有給他薪水。後來我在九十一年
    五月間的某一次閒聊中基於好奇也有問乙○○這件事，乙○○才知道這件事」（
    見同上刑事偵查卷九十二年一月六日訊問筆錄）；證人潘永台另於本件原審結證
    稱：「楊俊煌是在九十一年五月間去印喜帖時，說富生藥行發不出薪水，要倒了
    ，楊俊煌九十一年初就有提過同樣的事，我記得是九十一年五月份，是因為我有
    去參加他的喜宴，才想起來是他五月份去印喜帖的時候，又有說這件事」等語在
    卷，並有該證人所提出之喜帖附卷足稽。可知被上訴人主張其係於和解之後得知
    楊俊煌散播不利富生藥材行之言詞行為，始提出告訴，信而有徵堪予採信。
    至上訴人於本院雖提出印製喜帖委任工作單影本一紙，證明楊俊煌係於九十一年
    四月二十四日委託印製，同年月二十八日付款收件，抗辯喜帖之印製收取時間均
    在九十一年五月一日和解前完成云云。惟楊俊煌喜帖之印製收取時間，縱在九十
    一年五月一日和解前完成，亦僅得說明證人潘永台所稱楊俊煌印喜帖的時間，其
    確切時間應為九十一年四月二十四日至同年月二十八日一節，仍無從推翻被上訴
    人係於和解之後，始得知楊俊煌散播不利富生藥材行言詞行為之事實。上訴人猶
    另聲請傳喚威爾森廣告企業社承辦人詹小姐、楊俊煌及潘永台，欲說明楊俊煌係
    於九十一年四月二十四日委託印製喜帖，同年月二十八日付款收件之事實，即無
    必要，附此述明。
四、被上訴人於和解協議之後，就楊俊煌將收取客戶之貨款據為己有等行為，具狀向
    臺灣臺中地方法院檢察署提出刑事告訴，惟被上訴人係因和解後得知楊俊煌散播
    不利富生藥材行之言詞行為，始提出告訴，已如前述。是楊俊煌前述散播不利於
    被上訴人之言詞行為，依楊俊煌喜帖之印製收取時間，係在九十一年五月一日和
    解前完成，則證人潘永台所稱楊俊煌對其陳述該等言詞之時間，如亦被認定在和
    解之前，固尚難認為楊俊煌違反和解協議第五條之約定。惟被上訴人對於楊俊煌
    前述散播不利之言詞行為，既於和解協議當時並不知情，雙方對此事實並未經確
    實協商，而不在雙方和解協議之範圍內，被上訴人於此自得不受前開和解協議之
    拘束，被上訴人係於和解之後得知，始就楊俊煌將收取客戶之貨款據為己有等行
    為，具狀提出刑事告訴，是被上訴人之所為，即難被評斷為故意違反該誠信條款
    之約定。
五、綜上所述，被上訴人對楊俊煌提出刑事告訴之前開行為，不得被評斷為違反該和
    解協議第五條誠信條款之約定，自毋庸賠償四十萬元懲罰性違約金予楊俊煌。楊
    俊煌既無該等債權之存在，即無從讓與上訴人。上訴人以其受讓二十萬元之債權
    為由主張抵銷，即屬無據。從而，被上訴人本於票據法律關係，請求上訴人給付
    本件票款二十萬元，及自第一次付款提示日即九十一年十二月二日起至清償日止
    ，按年息百分之六計算之利息，依票據法第一百二十六條、第一百三十三條之規
    定，核屬正當，應予准許。是則原審判命上訴人如數給付，並依職權宣告假執行
    ，於法並無違誤。上訴意旨指摘原判決不當，求予廢棄改判，為無理由，應予駁
    回其上訴。
肆、據上論結，本件上訴為無理由，依民事訴訟法第四百三十六條之一第三項、第四
    百四十九條第一項、第七十八條，判決如主文。
中　　　華　　　民　　　國　　九十三　　年　　　五　　　月　　　七　　　日
                                      臺灣臺中地方法院民事第二庭
　　　　　　　　　　　　　　　　　　　　　審判長法　官　許冰芬
　　　　　　　　　　　　　　　　　　　　　　　　法　官　劉長宜
　　　　　　　　　　　　　　　　　　　　　　　　法　官　何世全
右正本證明與原本無異
不得上訴
中　　　華　　　民　　　國　　九十三　　年　　　五　　　月　　　七　　　日
　　　　　　　　　　　　　　　　　　　　　　　　書記官　黃英寬
